【裁判字號】    88,易,20
【裁判日期】    891222
【裁判案由】    詐欺等
【裁判全文】
臺灣新竹地方法院刑事判決                            八十八年度易字第二號
    公  訴  人  臺灣新竹地方法院檢察署檢察官
    被      告  黃日嚴原名丙.
右列被告等因詐欺等案件，經檢察官提起公訴（八十七年度偵字第三四八三號）及移
送併案審理（八十八年度偵字第七八五三號），本院判決如左：
    主  文
黃日嚴行使偽造私文書，足以生損害於他人，處有期徒刑伍月。
    事  實
一、黃日嚴（原名丙○○，八十八年一月八日更名）於民國八十六年四月二十五日，
    與丁○○合資創辦設立喜樂國際股份有限公司（以下簡稱喜樂公司），雙方約定
    各出資新台幣（下同）二百萬元整，於同年八月二十九日設立登記，並以黃日嚴
    為公司之負責人董事，負責公司之一切事務，嗣因喜樂公司台語發音不雅，雙方
    遂於八十六年九月二十六日協議將公司更名為巴多羅買企業股份有限公司（以下
    簡稱巴多羅買公司），約定二人個別持有公司股份各百分之五十。黃日嚴明知雙
    方約定丁○○持有公司之股份為百分之五十，且明知其妻戊○○及丁○○並未參
    加巴多羅買公司於八十六年十二月份召開之股東臨時會議、董事會，竟未經其妻
    戊○○、丁○○及其妻翁初美之授權，於八十六月十二月十五日，委由不知情之
    會計師乙○○，盜用丁○○及翁初美留存於公司之印章於喜樂公司股東同意書，
    虛偽記載「二、原股東鄭黃淑惠（黃日嚴之姊）出資額新台幣壹佰萬元，其中捌
    拾萬元讓由新股東翁初美承受」、「三、原股東丁○○出資額新台幣壹佰萬元，
    其中壹拾參萬伍仟元讓由新股東黃金郎承受，另其中參萬貳仟伍佰元讓由新股東
    翁初美承受」等字樣，使丁○○僅佔八三二五股、翁初美佔八三二五股，二人之
    總股數僅佔巴多羅美公司總股數五萬股之百分之三十三點三。並接續盜用戊○○
    留存於公司之印章於巴多羅美公司八十六年十二月十五日上午九時之股東臨時會
    議紀錄（下簡稱股東臨時會議紀錄）及同日上午十時三十分董事會議決議紀錄，
    「紀錄戊○○」下，於股東臨時會議紀錄內虛偽記載股東七人全部出席，且「推
    選丙○○、戊○○、丁○○為董事，翁初美為監察人」等內容，於董事會議紀錄
    虛偽記載「出席董事姓名：丙○○、戊○○、丁○○」、「決議互推丙○○為董
    事長」等字樣，而虛偽製作戊○○擔任會議紀錄之前開會議紀錄。復由不知情之
    乙○○會計師，於八十六年十二月十七日持前開股東同意書、會議紀錄，向台灣
    省政府建設廳申請更名、董監事變更登記（包括持股比例），使台灣省政府建設
    廳承辦人員將持股比例等不實事項登載於職務掌管之公司登記資料簿，將丁○○
    之持股比例（包括其妻翁初美之持股）僅登記為公司總股數之百分之三十三點三
    ，足生損害於丁○○、翁初美、戊○○及台灣省政府建設廳對於資料管理之正確
    性。
二、案經被害人丁○○訴由臺灣新竹地方法院檢察署檢察官偵查起訴。
    理  由
一、被告黃日嚴原名丙○○，於八十八年一月八日更名為黃日嚴，有新竹市香山戶政
    事務所八十九年八月十八日八九竹市香戶字第二八二號函及所附姓名變更登記申
    請書在卷足參，核先敘明。
二、訊據被告黃日嚴坦認與丁○○約定各出資百分之五十，並未召開臨時股東會、董
    東會，前開會議紀錄、股東同意書均係伊委由不知情之會計師乙○○所製作，惟
    否認有虛偽記載上述會議紀錄及股東同意書之事實，辯稱：因與丁○○協議變更
    喜樂公司之名稱為巴多羅買公司，組織變更為股份有限公司，丁○○本欲將其他
    百分之十七餘之持股登記於其妹、妹夫名下，並已交付其等之身分證以憑辦理，
    然於登記前丁○○即將其妹、妹夫之身分證取回，且當時丁○○實際出資僅一百
    五十餘萬元，佔公司資本額比例係百分之三十三，伊係經丁○○同意始委由會計
    師為上開會議紀錄、股東同意書，並無偽造文書之故意云云。經查：
（一）被告自承並未召開巴多羅買公司臨時股東會、董事會等語，核與告訴人丁○○
      陳稱，並未參加過上述臨時股東會、董事會等語，證人即被告黃日嚴之妻戊○○於本院八十六年四月二十九日訊問時證稱：「我沒有參加過股東會、董事會
      ，因我在做月子而有無開我根本不知道，也沒有做過會議紀錄，提示之會議紀
      錄不是我做的，我根本沒有參加」等語相符，此外復有八十六年十二月十五日
      巴多羅買公司股東臨時會議紀錄、董事會議紀錄在卷可憑（偵查卷第三十四、
      三十五頁），顯見戊○○並未授權被告以其為紀錄之名義製作該臨時股東會議
      及董事會議紀錄，且上述二會議並未召開，上開會議紀錄確係被告委由不知情
      之會計師乙○○所虛偽製作無訛。
（二）被告黃日嚴坦認與告訴人丁○○約定，巴多羅買公司二人個別持股百分之五十
      ，惟於八十六年十二月十五日委由會計師製作股東同意書時僅將告訴人丁○○
      及其妻翁初美之持股各記載為八三二五股，二人佔該公司總股數五萬股之百分
      之三十三點三等情，並有雙方所簽立之同意書、巴多羅買公司董事、監察人名
      單、股東名簿、喜樂公司股東同意書附偵查卷可憑（見偵查卷第五頁、第二十
      九頁以下）。被告雖辯以右揭情詞，然查被告自承告訴人陸續出資金額共二百
      三十餘萬元，其自己出資約二十餘萬元（即不計算車資、自己之薪資）等語，
      雖就告訴人出資部分與告訴人尚有三十餘萬元之爭執，惟告訴人實際出資之金
      額，較被告所出資者多出甚多，此事實為被告所坦認，衡情告訴人應無可能同
      意將被告之持股登記為佔公司全部股數之百分六十六點七，而自己僅登記佔公
      司全部股數之百分之三十三點三之理。再佐以，被告供陳，告訴人於八十六年
      十二月間甚且有以五百萬元之代價購買該公司之計劃等語，且告訴人既已交付
      其妹及妹夫之身分證予被告，供為登記持有公司股份所用，足見告訴人看好該
      公司之前景，依理對於其自己之持股當極為重視，亦無放棄其與被告所約定之
      持股比例之可能。況縱認告訴人於八十六年間十二月間將其妹、妹夫之身分證
      取回，被告於登記股東持股時亦可將告訴人及其妻之持股比例提高至約定之數
      額，是被告上述辯詞顯均係事後卸責之詞，洵無足採。
  綜上所述，本件事證明確，被告黃日嚴犯行洵堪認定，應予依法論科，被告另請求
  傳訊公司服務小姐證明告訴人確實有說要購買公司等情，亦無必要，附此敘明。
二、核被告黃日嚴，以他人之名義，虛偽製作股東同意書，及他人任紀錄之股東臨時
    會議紀錄、董事會議紀錄，並持以行使，使公務人員為不實董監事登記，足以生
    損害於他人、公務機關登記之正確性之行為，係犯刑法第二百十六條、第二百十
    條之行使偽造私文書罪，以及刑法第二百十四條之使公務員登載不實罪。其盜用
    印章為偽造私文書之階段行為，而於偽造私文書後，復持以行使，其偽造之低度
    行為為行使之高度行為吸收，均不另論罪。再其利用不知情之會計師乙○○犯前
    開之罪，為間接正犯。另被告所犯前揭行使偽造私文書罪與使公務員登載不實罪
    二罪間具有方法結果之牽連關係，應依刑法第五十五條從一重之行使偽造私文書
    罪處斷。公訴人雖未就被告偽造股東同意書、股東臨時會議紀錄、董事會議紀錄
    之犯行提起公訴，惟檢察官就犯罪事實一部起訴者，其效力及於全部，上開未據
    起訴部分，既與前述論罪科刑之使公務員登載不實部分犯行，有牽連犯裁判上一
    罪之關係，已如前述，本院自得併予審究。爰審酌被告黃日嚴於犯後仍矯飾犯行
    ，然於經營公司方面並無詐取財物之情形（詳如下述），且持股比例之登記僅係
    形式上表彰股東之權利，依法應仍以雙方所約定之持股比例為準，故犯罪所生之
    危險或損害尚小，並衡量被告其餘之犯罪之動機、目的、犯罪之手段等一切情狀
    ，量處如主文所示之刑，以示懲儆。
三、
（一）公訴意旨另以：黃日嚴意圖為自己不法之所有，於八十六年四月，佯稱以共同
      投資創設喜樂公司為由，邀丁○○出資二百五十萬元，由其擔任公司負責人，
      嗣於同年九月間因故協議變更為巴多羅買公司，約定各出資三百五十萬元，持
      股各百分之五十，使丁○○陷於錯誤，陸續共出資三百五十萬九千元。因認被
      告涉有刑法第三百三十九條第一項之詐欺罪嫌等語。
（二）本件公訴人認被告涉有右揭犯罪，係以告訴人丁○○指述綦詳，復有巴多羅買
公司變更登記事項卡、董事、監察人名單及被告出具之告訴人投資現金及開立
      支票明細表在卷足稽為論據。訊據被告黃日嚴固坦認有陸續收受告訴人出資款
      二百三十二萬九千元，惟堅決否認有詐欺之情事，辯稱：伊確有將該款項用於
      公司之支出，並無詐欺之故意等語。
（三）按犯罪事實，應依證據認定之，無證據不得推定其犯罪事實。又不能證明犯罪
      者，應諭知無罪之判決，刑事訴訟法第一百五十四條、第三百零一條第一項分
      別定有明文。又按刑法第三百三十九條第一項詐欺罪之成立，以意圖為自己不
      法所有，以詐術使人將本人或第三人之物交付為要件。所謂以詐術使人交付，
      必須被詐欺人因其詐術而陷於錯誤，若其所用之方法，不能認為詐術，亦不致
      使人陷於錯誤，即不構成該罪，最高法院著有四十六年台上字第二六○號判例
      可供參照。
（四）經查，被告供稱，辦理喜樂公司設立登記時，公司之資本額五百萬元係向會計
      師借用等語，告訴人對此亦不爭執，並指稱：被告有說資金先不要出，由二人
      互相開立二百萬元支票供為擔保，且伊均知悉出資金錢之用途，因為被告要用
      錢時均會向伊要，且會講用途，實際上亦均有用到該用途等語（參見本院八十
      九年八月二十八日、同年十一月二十九日訊問筆錄），足認告訴人之出資款非
      一次出資，而係在公司實際支出時，被告向告訴人索取。佐以，經本院命被告
      與告訴人核對公司帳目後，雙方除對於被告出資金額雖有三十萬餘元之爭執，
      及對於被告是否應支領薪水、車馬費有爭執外，至於告訴人所支付之出資款均
      用作公司支出之用，並無爭執，亦據告訴人丁○○於八十九年九月二十八日出
      具之陳報狀陳明在卷，況本件被告確已設立喜樂公司、巴多羅買公司，亦有喜
      樂公司經濟部公司執照、巴多羅買公司變更登記事項卡在卷可參，顯見被告並
      無以虛設喜樂公司為名，向告訴人詐取上開出資款甚明。另告訴人陳稱：八十
      六年五月開始至十月分，是公司籌備期間，十一月員工開始上班，伊即開始約
      一星期二、三次至公司與員工溝通開會（本院八十九年十一月二十九日訊問筆
      錄）；又八十六年十二月間與被告有談何人接手公司，因為已無法合作下去（
      本院八十九年八月二十八日訊問筆錄）；八十六年十二月初有說不再出資了，
      但因擔保支票在被告持有中，且被告將支票交付他人，伊不得不出資等語（本
      院八十九年九月二十八日訊問筆錄），是告訴人既經常至公司參與業務之經營
      ，且告訴人對於其所出資之款項用途亦知之甚明，已如前述，則告訴人對於公
      司之開銷大部分均係由伊所支付，被告幾無出資之事實，實難推諉不知。再八
      十六年十二月間被告與告訴人既已無法合作繼續經營該公司，然告訴人於八十
      六年十二月二十日、同月三十日、八十七年一月五日、同月十日仍陸續出資達
      一百餘萬元，有告訴人與被告所是認之「丁○○、丙○○出資開立支票情況」
      在卷足參，告訴人既明知公司之支出大部分由其所支付，且雙方已無法合作繼
      續經營該公司，竟仍繼續出資與八十六年十二月前相當之資金，再佐以，告訴
      人自八十六年十一月起即經常至公司與員工開會討論公司經營情形之事實，已
      如前述，且告訴人係負責公司之軟體開發而公司之遠景即在於該軟體之事實，
      亦為告訴人與被告所不爭執，顯見告訴人於八十六年十二月間繼續出資應係有
      意繼續獨資經營該公司，亦即告訴人顯非誤信被告有出資至雙方約定之款項，
      或誤信被告將其資本額登記為公司總股數百分之五十，始繼續投資無訛。綜上
      可知被告既未施用詐術，告訴人亦無何陷於錯誤之情形，且被告既將告訴人之
      出資款均用於公司之支出上並無不法所有之意圖，揆諸首開說明意旨，被告之
      行為應不成立刑法第三百三十九條第一項之詐欺罪。
  綜上事證，公訴人所舉之證據，不足以證明被告犯罪，本院無從形成有罪之確信。
  此外，復查無其他積極證據足資認定被告涉有詐欺之罪嫌，既不能證明被告犯罪，
  揆諸首開說明意旨，本依法應為無罪之諭知，然公訴人認此部分犯行與前揭論罪科
  刑之使公務員登載不實罪間，有牽連犯裁判上一罪之關係，爰不另為無罪之諭知。
四、移送併辦意旨略以：被告黃日嚴原經營牙科材料生意，於八十七年底，意圖為自
    己不法之所有，明知自己已無償債能力，竟與其妻戊○○，前往甲○○住處，利
    用其原與甲○○有業務往來之誼，藉詞須款周轉，使甲○○不疑有他，答應借款
    新台幣（下同）五十萬元，並即交付之，同時，由戊○○提出以黃日嚴為發票人
    之同額支票，做為擔保。屆期，該支票經退票，而戊○○得款後，即躲避甲○○
    ，經其一再追討，至八十八年十月，戊○○又以同額之本票，換回支票，以取信
    之，但各該本票於到期時，詎亦無從兌現，戊○○更避不見面，其始知受騙，因
    認為被告黃日嚴涉有刑法第三百三十九條第一項之詐欺罪嫌等語。經查，前述被
    告黃日嚴取得告訴人丁○○之出資款詐欺部分，本院認犯罪不能證明，本應為無
    罪之諭知，已如前述，則此公訴人移送併辦部分之犯行，與本案即無連續犯裁判
    上一罪之關係，本院不得審酌，應退還公訴人另行偵辦，併此敘明。
據上論斷，應依刑事訴訟法第二百九十九條第一項前段，刑法第二百十六條、二百十
條、第二百十四條、第五十五條，罰金罰鍰提高標準條例第一條前段，判決如主文。
本案經檢察官章京文到庭執行職務。
中      華      民      國    八十九    年     十二     月    二十二    日
                                      臺灣新竹地方法院刑事第一庭
                                          法  官  滕治平
右正本證明與原本無異。
如不服本判決，應於判決送達後十日內向本院提出上訴狀( 應附繕本 )，上訴於
臺灣高等法院。
                                          書記官  江靜玲
中      華      民      國    八十九    年     十二     月    二十二    日


司法院資訊處製作；財團法人民間司法改革基金會備份。
